【裁判字號】    90,家訴,77
【裁判日期】    920721
【裁判案由】    分割遺產
【裁判全文】
臺灣桃園地方法院民事判決  九十年度家訴字第七七號
    原      告    戌○○
    兼  訴  訟
    代  理  人    午○○
    被告兼被繼
    承人地○○
    之  承  受
    訴  訟  人    宙○○      .
                  玄○○      .
                              .
                  黃○○      .
                              .
                  Ａ○○      .
                  宇○○      .
                              .
    被      告    周          .
                  亥○○○    .
                  申○○      .
                  天○○○    .
                  甲○○      .
                  子○○      住台北縣樹林市○○街五號
                  壬○○      .
                  辰○○      住台北縣樹林市○○路○段三二之五號三樓
                  巳○○      .
                  癸○○      住台北縣土城市○○路○段三二巷六號三樓
                  丑○○      住台北市○○區○○里○○路一三一號
                              .
                  寅○○      住台北縣鶯歌鎮○○路一一七巷五三號三樓
                  未○○      住台北縣鶯歌鎮○○路二一七巷六號二樓
                  辛○○      住台北縣樹林市○○街三三號七樓
                  卯○○      住台北縣新莊市○○街十一巷十號之一
                  丙  ○      住台北縣新莊市○○路五四五號三樓
                  酉○○○    住台北縣林口鄉○○○街六巷九號九樓之四
                              .
                  戊○○      住台北縣板橋市○○路二一六巷一三三之二號十一
                              .
                  乙  ○      .
                  己○○      住台北縣板橋市○○街二巷七十五號
                  庚○○    .
                  丁○○      .
右當事人與間分割遺產事件，本院判決如左：
    主      文
被繼承人周清水遺產中如附表（一）編號一至五所示之不動產應有部分，由兩造各按
附表（二）所示應有部分維持分別共有。
原告其餘之訴駁回。
訴訟費用由兩造各按附表（二）所示應繼分比例負擔。
    事      實
壹、原告方面
  一、聲明：
  （一）被告宇○○、玄○○、宙○○、黃○○及Ａ○○應就被告即被繼承人鍾生健
        所遺留如附表（一）編號一至五所示之不動產辦理繼承登記。
  （二）被繼承人周清水遺產中如附表（一）編號一至五所示之不動產應有部分，由
        兩造各按附表（二）所示應有部分維持分別共有。
  二、陳述：
  （一）緣兩造為被繼承人周清水之繼承人，周清水於民國七十三年四月十五日死亡
        ，原遺有如附表（一）編號一至七所示之不動產，惟其中附表編號六、七所
        示之不動產，因經臺灣省政府於七十九年間公告徵收，並已發放徵收款予各
        繼承人完畢，故被繼承人周清水現所遺留之不動產僅餘如附表（一）編號一
        至五所示之不動產，而由兩造共同繼承，並維持公同共有，頃雖經兩造協商
        ，但部分繼承人無法就遺產分割達成協議。另共有人之一鍾生健於原告起訴
        後之九十年十一月一日死亡，其應繼分即應由其繼承人宇○○、玄○○、宙
        ○○、黃○○及Ａ○○繼承，惟渠等迄未辦理繼承，茲原告為分割共有之土
        地，請求上述繼承人辦理繼承登記。
  （二）又按依民法第一千一百六十四條前段：「繼承人得隨時請求分割遺產。」之
        規定，被繼承人周清水所遺前開不動產，並無不分割之約定，亦無不能分割
        之理；而關於被繼承人周清水所遺如附表（一）所示之不動產，兩造各有如
        附表（二）所示之應繼分，故應依民法第一千一百四十一條規定，訴請將附
        表（一）編號一至五所示之不動產應有部分予以分割後，由兩造各按附表（
        二）所示應有部分維持分別共有。
  三、證據：提出繼承系統表、戶籍謄本、土地登記謄本、遺產明細表等件為證。
貳、被告卯○○未於最後言詞辯論期日到庭，惟據其前次言詞辯論時及所提書狀略以
    ：
  一、聲明：駁回原告之訴
  二、陳述：
      其就附表（一）編號一至五所示不動產所能繼承之權利範圍僅佔小部分，請鈞
      院參酌下列原則就被告卯○○所分配土地之價差及是否可以單獨使用對被告為
      有利之判決：１分割後所得土地，被告卯○○不願與原告所得土地相毗鄰、２
      分割後所得土地不願與原告維持共有關係、３分割後分配之土地可做為單獨使
      用（能直接通行至道路及能單獨巷申請建築使用）、４被告卯○○願與被告丑
      ○○、未○○、丙○、子○○、壬○○、癸○○、辰○○、巳○○等人維持共
      有關係，以達能單獨使用之面積。
參、被告子○○、丙○未曾於言詞辯論期日到庭，惟據其所提書狀略以：
  一、聲明：駁回原告之訴
  二、陳述：
      其就附表（一）編號一至五所示不動產所能繼承之權利範圍僅佔小部分，請鈞
      院參酌下列原則就被告子○○、丙○所分配土地之價差及是否可以單獨使用對
      被告為有利之判決：１分割後所得土地，被告子○○、丙○不願與原告所得土
      地相毗鄰、２分割後所得土地不願與原告維持共有關係、３分割後分配之土地
      可做為單獨使用（能直接通行至道路及能單獨巷申請建築使用）、４被告子○
      ○、丙○願與被告丑○○、未○○、卯○○、壬○○、癸○○、辰○○、巳○
      ○等人維持共有關係，以達能單獨使用之面積。
肆、其餘被告部分：
    其餘被告未於言詞辯論期日到場，亦未提出書狀作何聲明或陳述。
    理      由
一、程序方面：
    本件被告未於言詞辯論期日到場，核無民事訴訟法第三百八十六條各款所列情形
    ，爰依原告之聲請，由其一造辯論而為判決。
二、本件原告主張緣兩造為被繼承人周清水之繼承人，周清水於七十三年四月十五日
    死亡，原遺有如附表（一）編號一至七所示之不動產，惟其中附表編號六、七所
    示之不動產，因經臺灣省政府於七十九年間公告徵收，並已發放徵收款予各繼承
    人完畢，故被繼承人周清水現所遺留之不動產僅餘如附表（一）編號一至五所示
    之不動產，而由兩造共同繼承，並維持公同共有，頃雖經兩造協商，但部分繼承
    人無法就遺產分割達成協議。另共有人之一鍾生健於原告起訴後之九十年十一月
    一日死亡，其應繼分即應由其繼承人宇○○、玄○○、宙○○、黃○○及Ａ○○
    繼承，惟渠等迄未辦理繼承，茲原告為分割共有之土地，請求上述繼承人辦理繼
    承登記。又按依民法第一千一百六十四條前段：「繼承人得隨時請求分割遺產。
    」之規定，被繼承人周清水所遺前開不動產，並無不分割之約定，亦無不能分割
    之理；而關於被繼承人周清水所遺如附表（一）所示之不動產，兩造各有如附表
    （二）所示之應繼分，故應依民法第一千一百四十一條規定，訴請將附表（一）
    編號一至五所示之不動產應有部分予以分割後，由兩造各按附表（二）所示應有
    部分維持分別共有等語。
三、被告卯○○未於最後言詞辯論期日到庭、被告丙○、子○○未曾於言詞辯論期日
    到庭，惟據渠等前次言詞辯論時及所提書狀略以：渠等就附表（一）編號一至五
    所示不動產所能繼承之權利範圍僅佔小部分，請鈞院參酌下列原則就被告卯○○
    所分配土地之價差及是否可以單獨使用對被告丙○、子○○及卯○○為有利之判
    決：１分割後所得土地，被告丙○、子○○及卯○○不願與原告所得土地相毗鄰
    、２分割後所得土地不願與原告維持共有關係、３分割後分配之土地可做為單獨
    使用（能直接通行至道路及能單獨申請建築使用）、４被告丙○、子○○及卯○
    ○願與被告丑○○、未○○、壬○○、癸○○、辰○○、巳○○等人維持共有關
    係，以達能單獨使用之面積等語資為抗辯；其餘被告未於言詞辯論期日到場，亦
    未提出書狀作何聲明或陳述。
四、經查：被繼承人周清水於七十三年四月十五日亡故，兩造則係上開被繼承人之繼
    承人；又被繼承人周清水所遺財產，原係如附表（一）編號一至七所示之不動產
    ，惟其中附表編號六、七所示之不動產，因經臺灣省政府於七十九年間公告徵收
    ，並已發放徵收款予各繼承人完畢，故被繼承人周清水現所遺留之不動產僅餘如
    附表（一）編號一至五所示之不動產；另共有人之一鍾生健於原告起訴後之九十
    年十一月一日死亡，其應繼分即應由其繼承人即被告宇○○、玄○○、宙○○、
    黃○○及Ａ○○繼承，而現兩造就被繼承人周清水所遺財產之應繼分比例，即如
    附表（二）所示等情，業據原告陳明屬實，復為被告卯○○所不爭執，並有原告
    所提出之戶籍謄本、土地登記簿謄本等件為證，堪信為真實，合先敘明。
五、按「民法第一千一百六十四條所定之遺產分割，係以遺產為一體，整個的為分割
    ，而非以遺產中個個財產之分割為對象，亦即遺產分割之目的在遺產公同共有關
    係全部之廢止，而非個個財產公同共有關係之消滅。」，此有最高法院八十八年
    度臺上字第二八三七號判決可資參照。查原告訴請分割遺產，本件訴訟標的物固
    應以被繼承人周清水所遺全部財產為審理範圍。而附表（一）所示編號一至七之
    不動產所有權應有部分，雖係被繼承人周清水亡故時之全部財產，然附表（一）
    編號六、七所示不動產既於七十九年間臺灣省政府辦理徵收並已發放徵收款予各
    繼承人完畢，則關於附表（一）編號六、七所示之不動產應有部分，甚或其後遭
    徵收後之徵收款項自無再為分割之必要，是以本件訴訟標的物範圍應以附表（一
    ）編號一至五所示之不動產所有權應有部分為限。
六、第按「公同共有之關係，自公同關係終止，或因公同共有物之讓與而消滅。」、
    「繼承人得隨時請求分割遺產，但法律另有規定或契約另有訂定者，不在此限。
    」，此為民法第八百三十條第一項及第一千一百六十四條所明定。查系爭附表（
    一）編號一至五所示不動產所有權應有部分，既為兩造當事人因繼承而維持公同
    共有，且渠等之應繼分比例已如前述，加之，兩造對系爭公同共有土地既未定有
    不可分割之特約，復無其他不能分割之情事。從而，本件系爭不動產既無不可分
    割之原因，原告起訴請求分割遺產，揆諸前揭法律規定，原告之請求於法並無未
    合，應予准許。
七、次按分割遺產之訴，應由法院斟酌當事人之聲明、共有物之使用現況、共有物之
    性質、經濟效用及全體共有人之利益等事項，依職權為適當之分配。經查：
  （一）原告主張將附表（一）編號一至五所示土地所有權應有部分，由繼承人各按
        應繼分比例計算後如附表（二）所示應有部分為分割後，維持分別共有狀態
        等語，此為被告卯○○、子○○、丙○所拒絕，並以理由欄二之前段所載等
        語置辯，至其餘被告未曾到庭，亦未提出書狀作何聲明或陳述。
  （二）考諸被告卯○○、子○○、丙○拒絕接受原告所提之分割方案緣由，不外係
        以渠等就遺產之應繼分比例少，恐經分割後有害其土地利用云云，惟查：原
        告所提分割方案，僅係請求將兩造現就附表（一）編號一至五所示不動產之
        公同共有狀態分割為分別共有，此舉並未涉及實地之原物分配，就兩造現對
        系爭土地之具體利用情形並無任何影響，且將兩造就系爭土地所有權持有狀
        態變更為分別共有，亦有利於兩造當事人脫免公同共有時權利行使上之限制
        ，而可自由處分其應有部分。此外，被告等人復未提出其他關於依原告所提
        分割方案予以分配結果，將對其就系爭土地之利用、經濟價值等造成重大損
        害或不利益之情事。本院斟酌上開情事，認依原告所提之方案為分割，符合
        兩造當事人之利益，爰分割系爭土地如主文第一項所示。
八、原告另以被告宇○○、玄○○、宙○○、黃○○及Ａ○○應就被告即被繼承人鍾
    生健所遺留如附表（一）編號一至五所示之不動產辦理繼承登記云云，惟查：被
    告鍾生健於原告起訴後之九十年十一月一日死亡，而其繼承人即被告宇○○、玄
    ○○、宙○○、黃○○及Ａ○○已就鍾生健關於本件附表（一）編號一至五所示
    之不動產應有部分，辦理繼承登記完畢，此有原告所提出系爭土地之登記簿謄本
    為證，準此，被告宇○○、玄○○、宙○○、黃○○及Ａ○○既已就鍾生健關於
    本件附表（一）編號一至五所示之不動產應有部分辦理繼承登記完畢，則原告復
    請求被告宇○○、玄○○、宙○○、黃○○及Ａ○○辦理繼承登記云云，核無必
    要，應予駁回。
九、關於訴訟費用負擔方面：
    敗訴人之行為，按當時之訴訟程度為伸張或防衛權利所必要者，因該行為所生之
    費用，法院得酌量情形命勝訴之當事人負擔其一部，民事訴訟法第八十一條第二
    款著有明文。又分割共有物之訴，核其性質，兩造本可互換地位，本件原告起訴
    雖於法有據，然被告之應訴乃法律規定所不得不然，本院斟酌兩造於訴訟程序進
    行中所互為之攻擊、防禦方式必要與否，爰依職權酌定如主文第三項所示之訴訟
    費用負擔。
據上論結，本件原告之訴為一部有理由，一部無理由，爰民事訴訟法第三百八十五條
第一項前段、第八十一條第二款，判決如主文。
中      華      民      國    九十二    年      七      月    二十一    日
                                      臺灣桃園地方法院家事法庭
~B法  官  石有為
右正本證明與原本無異。
如對本判決上訴抗告須於判決送達後二十日內向本院提出上訴狀。
中      華      民      國    九十二    年      七      月    二十一    日
~B書記官  陳美年


司法院資訊處製作；財團法人民間司法改革基金會備份。
